【裁判字號】    97,台上,5117
【裁判日期】    971009
【裁判案由】    違反毒品危害防制條例等罪
【裁判全文】
最高法院刑事判決            九十七年度台上字第五一一七號
上  訴  人  台灣高等法院高雄分院檢察署檢察官
被      告  甲○○
            乙○○
上 列一 人
選任辯護人  周元培律師
            周村來律師
上列上訴人因被告等違反毒品危害防制條例等罪案件，不服台灣
高等法院高雄分院中華民國九十七年七月二十三日第二審更審判
決（九十六年度上重更(一)字第三九號，起訴案號：台灣高雄地方
法院檢察署九十四年度偵字第二二四八０號），提起上訴，本院
判決如下：
    主  文
原判決撤銷，發回台灣高等法院高雄分院。
    理  由
本件原判決認定：被告甲○○明知海洛因業經公告列為毒品危害
防制條例第二條第二項所定之第一級毒品，竟基於意圖營利之概
括犯意，先於民國九十四年九月三日晚間九時許，與其配偶即被
告乙○○（乙○○此部分販賣海洛因未遂之犯罪事實，未經起訴
）共同基於販賣第一級毒品海洛因之犯意聯絡，共同以不詳價格
販賣第一級毒品海洛因一兩半予不詳姓名之人，然因故未能取得
販賣價款而未遂。甲○○又於九十四年九月二十七日，在高雄市
某不詳地點，以總價約新台幣（下同）七十萬元之價格，向真實
姓名年籍不詳綽號「阿賢」、「瓜哥」之成年男子，購入如原判
決附表編號一、二所示之第一級毒品海洛因（詳細重量、純度，
如原判決各該附表項下所示）後，伺機販賣等情。因將第一審判
決關於甲○○販賣第一級毒品部分撤銷，改判論處甲○○連續販
賣第一級毒品罪刑（處有期徒刑十四年；甲○○販賣第二級毒品
及寄藏槍、彈部分，經原法院上訴審分別論處罪刑後，未據上訴
已確定）。又以公訴意旨另略稱：乙○○與甲○○係夫妻，竟基
於販入海洛因及甲基安非他命（下稱安非他命）後復行賣出牟利
之犯意聯絡，於某不詳時、地，共同以約七十萬元之代價向綽號
「阿賢」及「瓜哥」之年籍姓名不詳男子販入淨重共約三百零二
點八一公克之海洛因；另以約六十萬元之代價經由綽號「梨仔」
之年籍姓名不詳男子居中牽線，而販入九百二十九點零二公克之
安非他命，欲伺機販賣予不特定人牟利，因認乙○○亦涉犯毒品
危害防制條例第四條第一項之販賣第一級毒品、同條第二項之販
賣第二級毒品等罪嫌云云。而經審理結果，認乙○○被訴之上開
犯罪，尚屬不能證明，因而維持第一審諭知乙○○無罪部分之判
決，駁回檢察官在第二審對於乙○○部分之上訴。
惟查：（一）按第二審審判長於開庭審判時，除應命上訴人陳述
上訴要旨外，並準用第一審審判程序，訊問被告及調查證據，倘
未踐行上開程序即命辯論終結，予以判決，自屬違背法令。本件
經原審撤銷第一審論處甲○○販賣第一級毒品部分罪刑之判決，
改判諭知甲○○「連續」販賣第一級毒品罪名，惟據原審審判筆
錄之記載，原審審判長就甲○○部分為犯罪事實之訊問時，僅問
甲○○：「妳明知海洛因業經公告列為毒品危害防制條例第二條
第一項（應為第二項之誤）所定之第一級毒品，竟意圖牟利，基
於販賣第一級毒品海洛因予不特定人之犯意，自九十四年六月間
起，迄九十四年九月二十九日凌晨三時許，在不詳處所，以總價
約七十萬元之價格，向真實姓名年籍不詳綽號『阿賢』、『瓜哥
』之成年男子，購入原審（指第一審）判決附表編號一、二所示
之第一級毒品海洛因（詳細重量、純度，如各該附表項下所示）
，有何意見﹖」（見原審卷第一０七頁、第一０八頁）；既未就
甲○○所犯「於九十四年九月三日晚間九時許，與配偶乙○○共
同基於販賣第一級毒品海洛因之犯意聯絡，共同以不詳價格販賣
第一級毒品海洛因一兩半予不詳姓名之人，然因故未能取得販賣
價款而未遂」之事實予以訊問，俾其得就此為詳細之陳述，亦未
針對該部分事實為證據之調查，即行宣告辯論終結，此部分踐行
之訴訟程序，難謂於法無違。（二）認定事實與採用之證據內容
不相適合，即屬證據上理由矛盾，其判決當然違背法令。依原判
決理由說明，係以檢察官對甲○○使用之行動電話監聽發現，甲
○○於九十四年九月三日晚上九點及四日上午一時六分，曾以門
號0000000000號行動電話與乙○○之0000000000號行動電話聯絡
，其交談內容如下「甲○○和乙○○於九十四年九月三日晚間九
時二十七分之監聽譯文：『林（林昇明）：先處理一個半啦！一
個半喔！看怎樣他那邊回我消息，看怎樣啦！）』、『許（甲○
○）：你先去收錢再說啦！』、『林（乙○○）：我收啦！』、
甲○○和乙○○於九十四年九月四日之上午一時六分監聽譯文：
『林（乙○○）：這一個跑掉！還剩二個喔！這二個還有嗎？』
、『許（甲○○）：你等一下！我打給你啦！』」; 甲○○、乙
○○供認前開對話確係渠間之對話等語，與證人即查獲警員蘇秋
宗於證稱：「九十四年九月三日下午九時二十七分這一通是乙○
○叫甲○○先處理『一個半』，我們研判是指海洛因一兩半；第
三部分研判甲○○叫乙○○去收交易毒品的錢；九十四年九月四
日上午一時六分這通，依我們研判，他們可能提到還有毒品的存
量」等證據資料相互印證，認定：「甲○○基於意圖營利之概括
犯意，於九十四年九月三日晚間九時許，與其配偶乙○○共同基
於販賣第一級毒品海洛因之犯意聯絡，共同以不詳價格販賣第一
級毒品海洛因一兩半予不詳姓名之人，然因故未能取得販賣價款
而未遂」。惟其認定被告等共同販賣海洛因毒品予一不詳姓名之
人後，因故未取得價款等情，與援引作為判決基礎之證人蘇秋宗
前開證述（即九十四年九月四日上午一時六分這通，依我們研判
，他們可能提到還有毒品的存量），顯非一致，有證據上理由矛
盾之違法。又依上開通訊監聽譯文所示，乙○○與甲○○通話時
僅提及「先處理一個半」、「先去收錢」、「這一個跑掉，還剩
二個」，並未談及海洛因毒品之價格，則原判決執甲○○於原審
供稱：「我們（與乙○○）會自己假裝探詢海洛因的價格，所以
才會在電話講到說海洛因價格問題」，據以認定甲○○與乙○○
前揭對話係關於販賣海洛因毒品之事，亦屬證據上理由矛盾。（
三）毒品危害防制條例第十九條第一項係規定：「犯第四條至第
九條、第十二條、第十三條或第十四條第一項、第二項之罪者，
其供犯罪所用或因犯罪所得之財物，均沒收之，如全部或一部不
能沒收時，追徵其價額或以其財產抵償之」，至其所稱供犯罪所
用之物，係指已直接用於實施犯罪之物而言，與刑法第三十八條
第一項第二款所稱供犯罪預備之物，係指供將來犯罪預備之物者
，迥然不同。警方在甲○○投宿之麗馨汽車旅館第二二六號房搜
索查扣之葡萄糖一包（即原判決附表編號９所示），雖可供摻入
第一級毒品海洛因使用，但該包葡萄糖究係已摻有海洛因毒品或
已摻於海洛因毒品，而可認係已供本件販賣第一級毒品所用之物
？抑尚未摻入海洛因而僅係供犯罪預備之用？原判決未予查明，
致此部分事實不明，本院無從就原審依毒品危害防制條例第十九
條第一項規定對上開葡萄糖諭知沒收是否妥當為法律上之判斷。
（四）審理事實之法院，對於案內與待證事實有重要關係，而屬
依法應予調查之證據，如未依法調查或雖已調查而未調查明白，
即與證據未經調查無異，如率行判決，其判決當然為違背法令。
又證據之證明力，固屬於法院判斷之自由，但不得違背經驗法則
、論理法則，如其判斷仍存有疑竇，則在究明釐清前，尚難遽採
為被告有利或不利之認定。乙○○與甲○○為夫妻，二人長期投
宿汽車旅館，且甲○○外出時，均由乙○○駕車搭載，二人關係
密切。參以卷附監聽其二人電話通聯錄音譯文顯示：九十四年九
月三日晚上九時二十七分其二人之通話內容：「乙○○：先處理
一個半啦，一個半喔，看怎樣那邊回我消息，看怎樣喔。甲○○
：你先去收錢再說啦。乙○○：我收啦。」翌日上午一時六分二
人再度通話：「乙○○：這個跑掉了，還剩二個喔，這二個還有
嗎？甲○○：你等一下，我打給你啦！」（見警卷第一一八頁）
。證人即查獲之警員蘇秋宗於第一審證稱：「九十四年九月三日
下午九時二十七分這一通（電話）是乙○○叫甲○○先處理『一
個半』，我們研判是指海洛因一兩半；第三部分研判甲○○叫乙
○○去收交易毒品的錢；九十四年九月四日上午一時六分這通，
依我們研判，他們可能提到還有毒品的存量。」（見第一審卷第
九十九頁）。如果無訛，能否謂乙○○對於甲○○販賣第一級毒
品海洛因及販賣第二級毒品安非他命之事全無所悉﹖若乙○○明
知上情，卻仍駕車搭載甲○○外出購買擬供轉賣之毒品，縱令無
證據足資證明其係以自己犯罪之意思參與各該行為，然可否認其
乃以幫助販賣之意思，遂行販賣海洛因或安非他命等罪構成要件
以外之行為﹖攸關乙○○罪責之認定。實情如何？仍待調查釐清
，原審未予查證明白，即遽為乙○○有利之認定，尚嫌速斷。又
本件查獲之毒品分別放置在被告等投宿之汽車旅館房間之按摩椅
、床頭櫃、床底下、浴廁馬桶座下方、化妝台、電視架等處，乙
○○既與甲○○同住該房間內，對於甲○○販入毒品後分別藏置
之行為，當無不知之理。乙○○於甲○○販入毒品之際，卻仍為
甲○○開車，使甲○○能迅速完成交易，防止被監控查獲，參以
乙○○自承甲○○要去那裡都由伊負責接送等語，則能否僅以甲
○○供稱：乙○○並不過問我購買毒品之事等語，即謂乙○○對
甲○○購入毒品供轉賣之事實，亦無幫助之意。原判決對不利乙
○○之上開證據，未予審認，亦屬於法有違。本院前次發回意旨
，即執此指摘原判決違法，茲原審仍未剖析釐清，致其違背法令
之瑕疵依舊存在。檢察官上訴意旨指摘原判決違背法令，非無理
由，應認原判決仍有撤銷發回更審之原因。
據上論結，應依刑事訴訟法第三百九十七條、第四百零一條，判
決如主文。
中    華    民    國  九十七  年    十    月    九    日
                      最高法院刑事第八庭
                          審判長法官  林  永  茂
                                法官  吳  昆  仁
                                法官  蘇  振  堂
                                法官  蕭  仰  歸
                               法官  林  立  華
      本件正本證明與原本無異
                                      書  記  官
中    華    民    國  九十七  年    十    月   十六   日
                                                      v


司法院資訊處製作；財團法人民間司法改革基金會備份。
